【裁判字號】    88,重訴,186
【裁判日期】    891107
【裁判案由】    回復原狀等
【裁判全文】
臺灣彰化地方法院民事判決  八十八年度重訴字第一八六號
    原      告  甲○○
    訴訟代理人  劉淑華律師
                            樓.
    被      告  丙○○      住.
    訴訟代理人  乙○○      住台北市○○路一三九號十樓之一
右當事人間請求回復原狀等事件，本院判決如左：
    主      文
原告之訴及假執行之聲請均駁回。
訴訟費用由原告負擔。
    事      實
甲、原告方面：
  一、聲明：(一)被告應將坐落彰化縣北斗鎮○○段第一九五、二五六、二五七地號土
      地上之第一○七建號本國式三層樓房、第一一二建號洋式三層樓房，共同門牌
      為彰化縣北斗鎮○○路○段四○號房屋兩棟，及坐落彰化縣北斗鎮○○段第一
      九五地號土地與同地段第二五七地號、面積０．００四二公頃土地二筆，回復
      原狀後返還予原告與共有人張林秀藤、張孟卿、張孟傑。(二)被告應將坐落彰化
      縣北斗鎮○○段第二五七之一地號、面積０．０四五九公頃之土地，回復原狀
      後返還予原告。(三)願供擔保請准宣告假執行。
   二、陳述：
     (一)本件坐落彰化縣北斗鎮○○段第二五六地號、二五七地號二筆土地為原告與
       共有人張林秀藤、張孟卿、張孟傑所共有，惟業經台灣彰化地方法院判決分
       割確定，此有民事判決影本為證。判決結果原告取得坐落彰化縣北斗鎮○○
       段第二五七之一地號、面積０．０四五九公頃土地之所有權全部，坐落彰化
       縣北斗鎮○○段第二五七地號、面積０．００四二公頃之土地由原告與共有
       人張林秀藤、張孟卿、張孟傑維持共有，並已完成判決分割登記，有土地登
       記簿謄本為憑。本件系爭第一九五地號土地及第一○七建號、第一一二建號
       房屋兩棟則仍由原告與共有人張林秀藤、張孟卿、張孟傑維持共有。
     (二)系爭不動產於原告依繼承取得後，共有人張林秀藤曾私自以自己之名義與訴
       外人童綜合醫院簽訂拾年租約，惟原告事前並不知情，原告雖後來為租金分
       配問題與其他共有人意見不合，對張林秀藤起訴請求租金，並經台灣彰化地
       方法院作成七十九年度訴字第九九五號和解筆錄，又因共有人未如期給付租
       金，原告於八十一年十一月十六日以台中郵局五十支局存證信函第五二一號
       請求給付租金，乃因當時原告於金門服兵役，無暇管理，故未就租約效力加
       以爭執，若以沙鹿童綜合醫院為本件被告之立場，假使原告於租賃期滿前未
       有任何反對之表示，而張林秀藤繼續與其訂立租約，或可解釋原告可能有默
       示同意，惟於童綜合醫院十年租期屆滿前，原告即於八十六年三月二十二日
       以台中南和路郵局存證信函第五四號通知共有人張林秀藤表示本人甲○○決
       定十年期滿不再續租，若有任何人假借各種名義代本人甲○○簽訂任何文件
       契約，均屬無效，上開存證信函並經共有人張林秀藤收受送達。由上可證，
       原告並無可能授權共有人張林秀藤與被告簽訂租約之可能。系爭不動產於八
       十七年十二月訴外人童綜合醫院租約期滿後，因原告不同意續租，共有人張
       林秀藤決定變賣出售，此一消息亦為地方新聞所報導，有八十七年十月十七
       日聯合報剪報乙則，共有人張林秀藤亦曾委託大台中房屋仲介，惟因買賣價
       格高達新台幣兩億一千八百萬元，因此遲未成交，有大台中房屋售屋廣告照
       片乙張為證。原告於八十八年三月間兩度於聯合報刊登讓售廣告，冀能尋找
       適合之買主，亦有報紙廣告費收據兩件為證，由此可見原告並無出租之意思
       ，更無可能同意授權張林秀藤代理原告與被告於民國八十八年二月二十七日
       簽訂租約。按民法第一百七十條第一項規定，無代理權人以代理人名義所為
       之法律行為，非經本人承認，對本人不生法律上之效力。詎張林秀藤等人於
       八十八年二月二十七日，未經知會及得原告授權，私自與被告訂立租賃契約
       書，將系爭不動產出租予被告，原告事後知悉張林秀藤等人私自出租系爭不
       動產予被告後，除以口頭表示不同意出租外，並隨即於八十八年五月十九日
       以存證信函通知被告及其他共有人，表達張林秀藤無權代理之事，主張該契
       約無效等語，但被告均未置理，仍私自就建物部分施工，原告於八十八年六
       月十七日始再以存證信函通知被告，表達被告嚴重侵害原告所有權之事，主
       張被告應將系爭不動產返還於全體共有人等語。衡諸上情，在在顯見原告並
       無出租之意思，況本件被告提出之租賃契約上並無原告之簽名或蓋章，代理
       人張林秀藤亦未出示代理權授與之證書，該租賃契約既未經原告同意，對原
       告即不生法律上之效力。
     (三)次按，由自己之行為表示授與代理權與他人者，對於第三人應負授權人之責
       任，必需本人有表見之事實，足使第三人信該他人有代理權之情形存在，且
       需第三人基此表見之事實，主張本人應負授權人之責任，若第三人不為此項
       主張，法院不得逕將法律上之效果，歸屬於第三人（最高法院六十年度台上
       字第六一三號判例要旨可供參考）。本件原告並無任何行為表示授與代理權
       與張林秀藤，事後於八十八年五月收到支票後，立即委請郭林勇律師以員林
       中正路郵局存證信函第四四五、四四六號表示不同意出租並退還支票，原告
       至今未曾受領任何租金，且一再表示反對出租，再且被告與共有人張林秀藤
       簽約時其既無授權書又無原告之證件、印章，且雙方均有律師顧問見證，其
       應可得而知張林秀藤無代理權，依民法第一百六十九條但書規定不能主張表
       見代理。
   三、證據：提出土地登記簿謄本三份、建物登記簿謄本二份、地籍圖謄本一份（
       以上皆正本）、房屋土地租賃契約書一份、存證信函三份、支票二紙、掛號
       回執一紙、報紙二份、收據二紙及民事判決一份等影本為證。
乙、被告方面：
  一、聲明：如主文所示。
  二、陳述：
    (一)本件被告與原告及其餘共有人張林秀藤、張孟卿、張孟傑簽立租賃契約，向原
      告等承租系爭房屋全部，雙方並簽訂租賃契約，茲因原告於簽約當日無法出席
      ，乃由原告授權其兄張孟卿及其母張林秀藤全權處理簽約事宜，且要求必須收
      固定之租金，不可以浮動租金計算，且租約簽畢後，原告並向證人要求迅速將
      租金支票交付，業據證人張孟卿到庭證述明確，原告稱無授權一節並非事實，
      況查，依原告所提證物租賃契約影本上，皆有原告自行記載動工日期、租期、
      保證金、付款方式下皆有劃線，第四條租金上方尚計算租金調整之百分比，是
      本件原告確曾授權其母張林秀藤與被告簽約，今如原告所述從未同意出租房地
      ，且未授權他共有人代訂租約，原告豈需計算或閱讀租約之內容，是原告確係
      事後反悔，並非事前未予授權。又公同共有物之處分及權利之行使，應得公同
      共有人全體之同意，為並不以於行為當時同意者為限，即於事前預為允許或事
      後加以追認以均非法之所不許，茲如前述，原告就本件共有房地出租事宜，業
      已授權其他共有人處理，原告事後並曾要求共有人將其應得之租金交付，系爭
      租賃契約自應對其生效。系爭房地係原告等共有人所共同繼承，於被告承租作
      為合濟醫院使用前，係由原告本件租賃契約之代理人張林秀藤代表出租與訴外
      人沙鹿童綜合醫院訂約，租期達十年，該紙租賃契約亦由張林秀藤代表原告出
      租，原告對該租約從未爭執，僅要求張林秀藤給付租約應分得之租金，依該事
      實以觀，亦明原告默示同意共有人將系爭房地出租被告以收取租金。
    (二)被告於八十八年二月二十七日與原告等共有人簽立租賃契約後，因該租賃標的
      物係作為醫院使用，故雙方乃於契約第十條第Ｇ款約定需經彰化縣衛生局醫療
      審議委員會核定准於該址設立醫院時始生效並起算租金，是於八十八年五月間
      被告始開始給付租金，並由共有人張孟卿所受領之五月、六月租金應歸由原告
      取得之部份以掛號信函寄交原告，惟原告稱不知該支票用途為何將之退還張孟
      卿，張孟卿再以八十八年五月三十一日之存證信函將該租金支票寄予原告，遭
      原告拒收，而八十八年七月份之租金支票亦寄予原告，復經原告拒絕受領並退
      還。
  三、證據：提出存證信函及掛號回執各二份影本為證，並請求傳訊證人張孟卿。
丙、本院依職權調閱七十九年訴字第九九五號給付租金等案卷，並傳訊證人張林秀藤
    、林根煌律師。
    理      由
一、本件原告起訴時係請求：被告應將坐落彰化縣北斗鎮○○段第一九五、二五六、
    二五七（面積０．一八七四公頃）地號三筆土地，及其上之第一○七建號本國式
    參層樓房、第一一二建號洋式參層樓房即共同門牌號碼為彰化縣北斗鎮○○路○
    段四○號房屋兩棟，回復原狀後返還予原告與共有人張林秀藤、張孟卿、張孟傑
    。嗣於訴狀送達後八十九年三月二十八日本院審理中，減縮請求為：被告應將坐
    落彰化縣北斗鎮○○段第一九五、二五六、二五七地號土地上之第一○七建號本
    國式參層樓房、第一一二建號洋式參層樓房即共同門牌號碼為彰化縣北斗鎮○○
    路○段四○號房屋兩棟，及坐落彰化縣北斗鎮○○段第一九五、二五七地號（面
    積０．００四二公頃）二筆土地，回復原狀後返還予原告與共有人張林秀藤、張
    孟卿、張孟傑，並將坐落彰化縣北斗鎮○○段第二五七之一地號、面積０．０四
    五九公頃之土地，回復原狀後返還予原告。核為減縮應受判決事項之聲明，合於
    民事訴訟法第二百五十五條第一項第三款規定，應予准許，合先敘明。
二、本件原告起訴主張：坐落彰化縣北斗鎮○○段第一九五、二五六、二五七（面積
    ０．一八七四公頃）地號三筆土地，及其上之第一○七建號本國式參層樓房、第
    一一二建號洋式參層樓房即共同門牌號碼為彰化縣北斗鎮○○路○段四○號房屋
    兩棟，為原告與張林秀藤、張孟卿、張孟傑經繼承而共有，嗣於本件訴訟進行中
    系爭第二五六、二五七地號二筆土地經法院判決分割確定，其中第二五七地號分
    割為第二五七、二五七之一、二五七之二地號三筆土地，第二五七地號土地仍由
    原共有人保持共有，第二五七之一地號土地則分歸原告取得，第二五六地號土地
    則由另一共有人張孟卿取得，第一九五地號土地及上開二棟建物仍屬四人所共有
    。詎其餘共有人張林秀藤等人於八十八年二月二十七日，未經知會及得原告授權
    ，私自與被告訂立租賃契約書，將系爭不動產出租予被告，原告事後知悉張林秀
    藤等人私自出租系爭不動產予被告後，除以口頭表示不同意出租外，並隨即於八
    十八年五月十九日以存證信函通知被告及其他共有人，表達張林秀藤無權代理之
    事，主張該契約無效等語，但被告均未置理，仍私自就建物部分施工，原告於八
    十八年六月十七日始再以存證信函通知被告，表達被告嚴重侵害原告所有權之事
    ，主張被告應將系爭不動產返還於全體共有人，本件被告提出之租賃契約上並無
    原告之簽名或蓋章，代理人張林秀藤亦未出示代理權授與之證書，該租賃契約既
    未經原告同意，對原告即不生法律上之效力。次原告事後於八十八年五月收到租
    金支票後，立即以存證信函表示不同意出租並退還支票，原告至今未曾受領任何
    租金，且一再表示反對出租，被告應可得而知張林秀藤無代理權，依民法第一百
    六十九條但書規定不能主張表見代理。系爭不動產於原告依繼承取得後，共有人
    張林秀藤曾私自以自己之名義與訴外人童綜合醫院簽訂十年租約，惟原告事前並
    不知情，原告雖後來為租金分配問題與其他共有人意見不合，對張林秀藤起訴請
    求租金，並經台灣彰化地方法院作成七十九年度訴字第九九五號和解筆錄，又因
    共有人未如期給付租金，原告於八十一年十一月十六日以存證信函請求給付租金
    ，乃因當時原告於金門服兵役，無暇管理，故未就租約效力加以爭執，惟於童綜
    合醫院十年租期屆滿前，原告即於八十六年三月二十二日以存證信函通知共有人
    張林秀藤表示原告決定十年期滿不再續租，若有任何人假借各種名義代本人簽訂
    任何文件契約，均屬無效，可證原告並無可能授權共有人張林秀藤與被告簽訂租
    約之可能等情。
三、被告則以：本件被告與原告及其餘共有人張林秀藤、張孟卿、張孟傑簽立租賃契
    約，向原告等承租系爭房屋全部，簽約時乃由原告授權其兄張孟卿及其母張林秀
    藤全權處理簽約事宜，租約簽畢後，原告並向證人要求迅速將租金支票交付，況
    依原告所提證物租賃契約影本上，皆有原告自行記載動工日期、租期、保證金、
    付款方式下皆有劃線，第四條租金上方尚計算租金調整之百分比，是本件原告確
    曾授權其母張林秀藤與被告簽約，否則其何需計算或閱讀租約之內容，原告係事
    後反悔，並非事前未予授權。原告就本件共有房地出租事宜，業已授權其他共有
    人處理，其事後並要求共有人將其應得之租金交付，系爭租賃契約自應對其生效
    。系爭房地係原告等共有人共同繼承，於被告承租作為合濟醫院使用前，係由張
    林秀藤代表出租與訴外人沙鹿童綜合醫院，租期達十年，該紙租賃契約亦由張林
    秀藤代表原告出租，原告對該租約從未爭執，僅要求張林秀藤給付租約應分得之
    租金，依該事實以觀，亦明原告默示同意共有人將系爭房地出租被告以收取租金
    。本件被告於八十八年二月二十七日與原告等共有人簽立租賃契約後，因該租賃
    標的物係作為醫院使用，故雙方乃約定需經彰化縣衛生局醫療審議委員會核定准
    於該址設立醫院時始生效並起算租金，是於八十八年五月間被告始開始給付租金
    ，並由共有人張孟卿受領五、六、七月份之租金，再將應歸由原告取得之部份以
    掛號信函寄交原告，惟經原告拒絕受領而退還等語置辯。
四、查原告主張坐落彰化縣北斗鎮○○段第一九五、二五六、二五七（面積０．一八
    七四公頃）地號三筆土地及其上之第一○七建號本國式三層樓房、第一一二建號
    洋式三層樓房即共同門牌號碼為彰化縣北斗鎮○○路○段四○號房屋兩棟，為原
    告與張林秀藤、張孟卿、張孟傑經繼承而共有，嗣於本件訴訟進行中系爭第二五
    六、二五七地號二筆土地經法院判決分割確定，其中第二五七地號分割為第二五
    七、二五七之一、二五七之二地號三筆土地，第二五七地號土地（面積０．００
    四二公頃）仍由原共有人保持共有，第二五七之一地號土地則分歸原告取得，第
    二五六地號土地由另一共有人張孟卿取得，第一九五地號土地及上開二棟建物仍
    屬四人所共有，共有人張林秀藤、張孟卿、張孟傑等人於八十八年二月二十七日
    與被告訂立租賃契約書，將前開不動產房地出租予被告開設合濟醫院，另七十八
    年間系爭房地曾由張林秀藤出租與沙鹿童綜合醫院，租期十年，嗣原告曾因該租
    約而對張林秀藤等人提起給付租金及偽造文書之訴訟等情，業據提出土地登記簿
    謄本、建物登記簿謄本、民事判決、房屋土地租賃契約書及地籍圖謄本等為證，
    並經本院調取七十九年訴字第九九五號給付租金案卷核閱屬實，復為被告所不爭
    執，原告此部份主張堪信為真。
五、又查，原告主張其餘共有人係未經其同意與被告訂立系爭租賃契約，張林秀藤亦
    未經其授與代理權而於租賃契約上簽名蓋章，是該租賃契約對原告不生法律上之
    效力云云。惟據證人張孟卿到庭證稱：「八十八年一月二十九日我與原告通電話
    表示出租事宜，甲○○（即原告）就全權委任我處分這件事，當天游醫師（即被
    告）來與我媽媽（即張林秀藤）洽談租約的事，我就打電話給原告，原告就表示
    全權委任我們處分，原告表示他不願出面，我們就約在八十八年一月三十日洽談
    ，而出租後我們有將出租書及支票寄給原告，原告都沒有表示意見，即知道是同
    意」、「過去十年來出租給童綜合醫院，都是由張林秀藤出面作解決，原告都沒
    有意見」、「原告同意出租，但不同意依醫院每月營收額度來算租金，原告希望
    每月定額出租，我們就按原告意思出租，其他部分細節原告表示沒有意見，當時
    原告表示不出面，只要約定每個月租金是定額，其他就由我們全權處理」、「簽
    約後原告有表示要出租書及租金，我們有拿出租書影本及原告應有的租金部分給
    原告」等語，證人張林秀藤亦到庭證述：「房屋土租賃契約是我和被告簽的沒錯
    ，當場有林根煌律師、被告、張孟卿、張孟傑在場，原告在簽約之前有打電話給
    我大兒子（即張孟卿）稱契約由我們全權處理，但租金方式要按月定額給付，簽
    約當時我將合約書影本寄給原告，租金付款方式：約定被告每年開出一年份的支
    票，按月分四張指定受款人為出租人即我與另三個兒子，因為簽約後被告稱要兩
    、三個月才能領到開業執照，被告到四月底才領到開業執照，所以五月份開始付
    租金，五月份他先開個人票分四張或一張或有無指定受款人我已不記得了」、「
    五月份被告丙○○開的票由我們先領，因為八十八年一月至二月份房屋未出租，
    需要請人管理，所支出之費用是張孟傑先出，所以五月份的租金需先扣除四人應
    分擔的管理費，所有才有八十八年五月份張孟傑開的這張支票，六月份的租金是
    合濟醫院院長林宗正開的票」、「租賃契約書、八十八年一月至二月開支的結算
    清單及支票一起由張孟傑於五月初寄給原告，因被告至五月份才將支票交給我們
    ，所以遲至該時才將契約書一併寄出」等語在卷，蓋證人張孟卿、張林秀藤雖係
    本件租賃契約之出租人，就此有利害關係存在，惟依原告所述七十七年十二月十
    六日張林秀藤將系爭房地出租與沙鹿童綜合醫院，租期自七十八年一月一日起至
    八十七年十二月三十一日止，有租賃契約附卷可按，當時亦未經其同意，故原告
    曾對張林秀藤等人提起給付租金及偽造文書之訴訟，嗣雙方達成訴訟上和解，然
    於十年租期屆滿前，其即於八十六年三月二十二日以存證信函通知張林秀藤，表
    示本人甲○○決定十年期滿不再續租，若有任何人假借各種名義代本人甲○○簽
    訂任何文件契約，均屬無效之語等情為斷，顯然原告與其餘共有人間就系爭房地
    出租他人之事宜，已於十餘年前即發生糾紛，且原告亦曾以未經其同意授權為由
    對其母、兄提起相關訴訟案件，而原告更於八十六年三月間曾向張林秀藤表明不
    願再予續租，因此系爭房地之其餘共有人張林秀藤等三人，於八十八年再將系爭
    房地出租予被告時，豈有不事先徵得原告之同意，而甘冒再次遭原告起訴而觸犯
    刑罰罪責風險之可能，且訂約當時見證人林根煌律師復曾特別詢問張林秀藤及張
    孟卿有無經原告之授權等情，已據證人林根煌律師到庭證述無訛，是該二人應無
    明知而故意忽視並再於母子及兄弟間引發爭端之理，因此證人張林秀藤、張孟卿
    所為之證述應足採信，故原告主張系爭租賃契約未經其同意而訂立一節，洵無足
    採。
六、按民法第八百二十條第一項規定：共有物除契約另有訂定外，由共有人共同管理
    之。共有物之出租係管理行為之一種，故共有人中之一人或數人將共有土地之特
    定部分出租者，須經其他共有人之同意。本件系爭房地之租賃契約既經全體共有
    人同意而出租與被告，被告依租賃關係即有權使用上開房地。從而，原告主張被
    告係無權占有所有物，請求其回復原狀並返還該不動產與其個人及共有人全體，
    洵屬無據，不應准許。本件原告之訴，為無理由，應予駁回，其假執行之聲請亦
    失所附麗，應併予駁回。
七、本件事證已臻明確，兩造其餘陳述及所提證據，於判決結果不生影響，無予審究
    或調查之必要，併此敘明。
八、結論：本件原告之訴為無理由，並依民事訴訟法第七十八條，判決如主文。
中      華      民      國    八十九    年     十一     月      七      日
                                        民事第一庭
~B法      官  黃倩玲
右為正本係照原本作成。
如對本判決上訴，應於判決送達後二十日內向本院提出上訴狀。
~B法院書記官  彭月美
中      華      民      國    八十九    年     十一     月      七      日


司法院資訊處製作；財團法人民間司法改革基金會備份。
